【裁判字號】    96,訴,901
【裁判日期】    970305
【裁判案由】    請求所有權移轉登記等
【裁判全文】
臺灣臺南地方法院民事判決               96年度訴字第901號
原      告  乙○○
原      告  丙○○
前列  二人
訴訟代理人  金輔政律師
被      告  丁○○
被      告  甲○○
上列當事人間請求請求所有權移轉登記等事件，經本院於民國97
年2月20日言詞辯論終結，判決如下：
    主      文
被告應將其所有坐落台南市○區○○段896號土地所有權全部，
移轉登記予原告每人應有部分各二分之一。
訴訟費用新台幣萬玖仟陸佰壹拾元由被告連帶負擔。
    事實及理由
一、程序方面：
    訴狀送達後，原告不得將原訴變更或追加他訴。但因情事變
    更而以他項聲明代最初之聲明者，不在此限，民事訴訟法第
    255條第1項第4款定有明文。原告於民國（下同）96年6月21
    日提起本件訴訟時，於起訴狀內原係聲明請求被告丁○○、
    甲○○、彭貴娥、彭士娟、彭琳貽就其繼承被繼承人彭生平
    所有坐落台南市○區○○段896地號52平方公尺土地（以下
    簡稱系爭土地）辦理繼承登記後移轉所有權登記予原告，依
    每人應有部分二分之一取得所有權，惟嗣因被告等就系爭土
    地為遺產分割為被告丁○○、甲○○二人所有，每人應有部
    分二分之一，原告遂於96年11月21日變更聲明：「被告甲○
    ○、丁○○應將其所有坐落台南市○區○○段896號土地所
    有權移轉登記予原告，依每人應有部分二分之一取得所有權
    。」，核原告所為乃因情事變更而以他項聲明代最初之聲明
    ，合於前揭規定，應予准許。
二、原告主張：
（一）被告二人為彭生平之繼承人，被繼承人彭生平所有之系爭
      土地已因遺產分割而登記在被告二人名下，每人應有部分
      二分之一。原告二人則為已故彭生火之繼承人。
（二）系爭土地與相鄰同段896-1、902、903地號土地為彭生火
      、彭生平兄弟二人持分各二分之一，但係以彭生平單獨所
      有名義登記，嗣896-1地號土地經台南市政府征收，902、
      903二筆土地亦為彭生平歸還辦理移轉登記完畢，至於系
      爭896地號土地兄弟雙方協議由彭生平登記過戶持分二分
      之一，再由彭生火給付彭生平新台幣300萬元作為補償，
      但因彭生平早於民國65年間因負債而有二百五十萬元之債
      務，且系爭土地即為道路用地，彭生火認為政府徵收，其
      債權可從補償費取得，移轉並無實益，致雙方在82年9月
      18日所立協議書（以下簡稱系爭協議書）遲未依法請求履
      行登記。
（三）系爭協議書雖第三條稱：「有關立人段896地號雙方同意
      由彭生平登記過戶持分貳分之壹給彭生火，再由彭生火給
      付彭生平新台幣佰萬元整作為補償．．」，但由協議書
      第一條已確認雙方原即各有二分之一之權利，及第四條稱
      本協議事項於土地登記過戶完畢，並由彭生火給付彭生平
      新台幣佰萬元後，上述各筆土地日後權利之處理概屬彭
      生火權責，與彭生平無涉等語觀之，系爭土地的二分之一
      原本屬於彭平火所有，僅是借名登記在彭生平名下，原告
      於本件訴訟中向被告為終止借名登記契約之意思表示，被
      告應無條件將系爭土地二分之一移轉登記予原告；系爭土
      地另二分之一，在被告將土地移轉原告後，原告雖應給付
      300萬元予被告，惟原告之父彭生火於65年間為被告之父
      彭生平清償約200餘萬元之債務，所以系爭土地上有以被
      繼承人彭生平為債務人、彭生火為權利人，所設定之抵押
      權250萬元，再加上81年7月31日彭生火匯款250萬元予彭
      生平，並依其指示存入丁○○六信之帳戶中，已逾前開
      300萬元，故原告並未負欠被告債務等語。
（四）並聲明：
      1.被告應將其所有坐落台南市○區○○段896號土地所有
        權移轉登記予原告，依每人應有部分二分之一取得所有
        權。
      2.訴訟費用由被告負擔。
二、被告之答辯及聲明為：
（一）依卷附系爭協議書內容所示：
      1.第一條開宗明義，先闡明坐落台南市○○段第896地號
        、同段第896-1地號、同段第902地號及同段903地號等
        四筆土地，雖形式上均以彭生平為所有權人，惟實質上
        係由其與原告之父彭生火二人共同持有，雙方應有部分
        各二分之一。
      2.繼再就該四筆土地處理方式，分別約定在第二、三條以
        下，其中第二條載明立人段896-1地號土地已經台南市
        政府徵收；另立人段第902、903地號二筆土地亦已先由
        彭生平辦理所有權移轉登記完畢。
      3.第三條則載明立人段第896地號土地彭生平同意移轉應
        有部分二分之一予彭生火，並由彭生火支付彭生平三百
        萬元作為補償、
      4.至第四條則載明，彭生平允諾在彭生火支付款項完畢後
        ，彭生火有處處分土地，彭生平不得甘涉。
      5.基上所述，彭生平、彭生火二人就共有土地相關權益歸
        屬記載甚明，並無如原告所稱彭生平同時允諾連同將其
        應有二分之一權利一併移轉予彭生火之文句，原告竟刻
        意曲解文義，妄謂此協議書已約明彭生平同意將全部土
        地移轉登記予彭生火取得，自非可取。
（二）又系爭協議書係於82年9月18日簽訂，而彭生火亦同意支
      付彭生平300萬元。衡情彭生火苟有意以其先於81年7月31
      日所匯250萬元款項中抵扣，自應具體載明，乃未為之，
      已與常理不符；至原告所述，彭生火有以上述匯款250萬
      元及氐押債權250萬元全數用以抵償補償費300萬元云云，
      更屬無稽，上述金額已高達500萬元，與協議書所述300萬
      元數額不符，且何以抵押權迄今尚未辦理塗銷登記，至此
      堪認彭生火匯款250萬元之原因，與本件履行協議書約定
      內容毫無關係，原告之訴顯無理由。
（三）又按交付金錢原因很多，或因買賣、或因借貸、或因贈與
      、或因清償等等，其原因不一而足，是彭生火固曾於81年
      7月31日匯款250萬元予丁○○，原因為何，是否基於借貸
      原因所為，或其他原因，未見原告舉證證明，自屬無據，
      依法被告不負返還之責。另關於抵押借款250萬元部分，
      不僅原告未提出債權證明文件，且依卷附土地登記謄本所
      載，該抵押權係於65年間設定，苟該抵押債權確屬存在，
      何以彭生火仍於上述81年7月31日依彭生平指示匯款予丁
      ○○，及於82年9月18日簽訂協議書時，仍願支付彭生平
      300萬元，均未就該抵押債權具體表示抵銷，顯見該抵押
      債權是否存續，或其他原因，尚非無疑。
（四）並聲明：
      1.原告之訴駁回。
      2.訴訟費用由原告負擔。
三、得心證之理由：
（一）原告主張原告為彭生火之全體繼承人、被告為彭生平之繼
      承人，系爭土地已分割遺產登記為被告二人共有，每人應
      有部分二分之一，及兩造之被繼承人彭生火、彭生平於82
      年9月18日立有系爭協議書，業據其提出繼承系統表二分
      、戶籍謄本十三份、土地登記簿第二類謄本二份、82年9
      月18日協議書乙紙為證，且為被告所不爭執，均可信為真
      正。按繼承人對於被繼承人之債務，負連帶責任，民法第
      1153條定有明文。原告請求被告應移轉系爭土地所有權全
      部，是否有理由，資分述如後。
（二）兩造之被繼承人彭生火、彭生平於系爭協議書第一條約定
      ：「台南市○○段第896、896-1、902、903地號原先取得
      權利時，係彭生平、彭生火二人權利持分各半，而彭生火
      之一半持分權利，當時係以彭生平名義向地政事務所信託
      登記為彭生平所有。」此有該協議書在卷足憑，故系爭
      896地號土地形式上均以彭生平為所有權人，惟實質上係
      由其與原告之父彭生火二人共同持有，雙方應有部分各二
      分之一，即彭生火就系爭土地應有部分二分之一，借名登
      記在彭生平名下應可認定。
（三）按借名登記契約，係指當事人約定，一方（借名者）經他
      方（出名者）同意，而就屬於一方現在或將來之財產，以
      他方之名義，登記為所有人或其他權利人，但無使他方取
      得實質所有權或其他權利之意思。在現行法制下，借名登
      記契約乃無名契約，依私法自治原則，當事人基於特定目
      的而訂立借名契約，如未違反強制規定或公序良俗，當非
      法所不許。而借名登記契約係著重當事人間之信任關係之
      無名契約，登記名義人亦有為真正所有權人處理事務之本
      旨，應類推適用民法有關委任契約之規定。本件原告之父
      彭生火將所有系爭土地應有部分二分之一，登記被告之父
      彭生平為所有權人，並無使彭生平取得實質所有權之意思
      ，兩人間成立借名登記契約。依上開說明，該契約之性質
      與委任契約類同，得類推適用委任契約之規定。故原告於
      本件訴訟中，向彭生平之全體繼承人：丁○○、甲○○、
      彭貴娥、彭士娟、彭琳貽，為終止借名登記契約之意思表
      示（96年10月9日言詞辯論筆錄及言詞辯論筆錄影本送達
      證書五紙），並於契約終止後，請求被告將系土地二分之
      一所有權移轉登記與原告，自屬可取。
（四）再查，系爭土地應有部分另二分之一，即原屬被繼承人彭
      生平所有者，依系爭協議書第三條約定：「有關立人段第
      896地號雙方同意由彭生平登記過戶持分貳分之壹給彭生
      火，再由彭生火給付彭生平新台幣佰萬元整作為補償，
      ．．．。」此有兩造均不爭執之系爭協議書在卷。按因契
      約互負債務者，於他方當事人未為對待給付前，得拒絕自
      己之給付，但自己有先為給付之義務者，不在此限，民法
      第264條第1項規定甚明。系爭協議書第三項之文義可明確
      看出，彭生平有先將系爭土地二分之一過戶予彭生火之義
      務，「再由」彭生火給付彭生平300萬元，故被告有先為
      給付之義務，被告不得以原告300萬元補償金尚未給付為
      由拒絕移轉系爭土地。
（五）雖被告辯稱，系爭協議書之文義解釋，協議書第三項移轉
      的二分之一持分，應該是彭生平借名登記在彭生平名下的
      應有部分二分之一，原告應補償被告300萬元後才能將該
      部分移轉原告所有，另原屬彭生平所有的應有部分二分之
      一，當然由被告保有云云，惟查：
      1.系爭協議書第一項已載明，系爭土地是彭生火、彭生平
        權利持分各半，只是彭生火的持分登記在彭生平名下，
        衡諸一般常情，彭生火在取回原本即屬於自已所有之持
        分時，無再補償彭生平之必要，故系爭協議書第三項所
        稱移轉二分之一並補償300萬元部分，應非指借名登記
        在彭生平名下的二分之一，而是指原本屬於彭生平的二
        分之一，此時才有移轉所有權及補償之必要。
      2.此亦可由系爭協議書第四項所載：「本協議事項於土地
        登記過戶完畢，並由彭生火給付彭生平新台幣佰萬元
        後，該上述各筆土地日後權利之處理概屬彭生火權責，
        與彭生平無涉。」等語觀之，彭生火只要付出300萬元
        ，系爭896地號土地就全部歸其所有，這是因為系爭土
        地原本即有二分之一屬於彭生火所有，再加上彭生火補
        償彭生平300萬元取得另二分之一持分，該筆土地才能
        由彭生火全權處理；如依被告之解釋，彭生火付300萬
        元取回其借名登記在彭生平名下之二分之一持分，此時
        彭生平仍是系爭土地的共有人之一，此即與協議中稱該
        筆土地日後權利處理概屬彭生火權責，與彭生平無涉等
        語相互矛盾，並無足採。
五、綜上所述，原告主張兩造間就系爭土地的二分之一成立借名
    登記契約關係，其已終止該契約，另二分之一依兩造之被繼
    承人所訂系爭協議書，被告有先為給付之義務，被告不得以
    原告未付補償金300萬元加以抗辯，故原告是否已給付該300
    萬元之補償金，在本件訴訟即非所問。從而，原告請求被告
    將系爭土地之所有權移轉登記予原告，每人應有部分各二分
    之一為有理由，應予准許。
六、本件訴訟費用額為裁判費39,610元，應由被告連帶負擔，確
    定如主文第2項所示。
七、據上論結，本件原告之訴為有理由，依民事訴訟法第85條第
    2項、第87條第1項，判決如主文。
中    華    民    國    97    年    3     月    5     日
                  民事第三庭    法  官  張麗娟
以上正本係照原本作成。
如不服本判決，應於送達後廿日內，向本院提出上訴狀並表明上
訴理由，如於本判決宣示後送達前提起上訴者，應於判決送達後
廿日內補提上訴理由書（須附繕本）。
中    華    民    國    97    年    3     月    5     日
                                書記官  楊宗倫


司法院資訊處製作；財團法人民間司法改革基金會備份。
